Inventaris van het archief van de Commissie tot Bescherming der Aanspraken van Gedepossedeerden, (1946) 1950-1957
Nationaal Archief, Den Haag
Commissie Gedepossedeerden
Cie. Gedepossedeerden
1946-1957
merendeel 1950-1957
I25645
1.80 meter; 72 inventarisnummers.
Normale geschreven, getypte en gedrukte documenten, geen bijzondere handschriften.
Nationaal Archief, Den Haag
Commissie tot Bescherming der Aanspraken van Gedepossedeerden 1950-1957.
De Commissie tot Bescherming der Aanspraken van Gedepossedeerden (1950-1957) was een particulier initiatief naar aanleiding van het geringe succes bij het rechtsherstel inzake effecten van de Joden. Het archief bevat doorslagen van uitgaande brieven, correspondentie met commissieleden, met derden en een aantal persberichten en stukken betreffende de beslissingen van de Afdeling Effectenregistratie van de Raad voor het Rechtsherstel waarin de "tegenwoordige bezitter" van een effect in eigendom wordt erkend.
Archiefvorming
Geschiedenis van de archiefvormer
Inleiding
Tijdens de bezetting waren onder meer de joden verplicht hun effecten in te leveren bij de in 1941 speciaal daarvoor opgerichte bank Lippmann Rosenthal & Co. in de Sarphatistraat te Amsterdam. Deze bank verkocht de aandelen buiten de eigenaren om door. Op basis van het Londense Besluit Herstel Rechtsverkeer (E 100) uit 1944 zouden al degenen aan wie op deze wijze onrecht was aangedaan, hun eigendommen terugkrijgen dan wel worden schadeloosgesteld.
Door politieke druk van Nederlandse banken en van de Amsterdamse effectenbeurs kwam er van het rechtsherstel niet veel terecht: de "gedepossedeerde" Joden kregen hun verloren gegane effecten niet terug, maar wel een vordering op de boedel van de in liquidatie verkerende bank Lippmann Rosenthal, na 1945 L.V.V.S. genaamd. Men verwachtte dat deze boedel niet veel zou opleveren, misschien maar 15 à 20% van alle geroofde goederen.
De Afdeling Effectenregistratie van de Raad voor het Rechtsherstel, belast met de uitvoe¬ring van het besluit E 100, kende de effecten vrijwel altijd toe aan de tegenwoordige bezitter omdat deze de effecten in regelmatig beursverkeer had verkregen, en dus te goeder trouw was. De "gedepossedeerden" werden blij gemaakt met, zoals dat in die tijd heette, "dode mussen", namelijk de vordering op de L.V.V.S. Joodse belanghebbenden die hiertegen in verzet kwamen, hebben in het algemeen weinig resultaten geboekt. De beslissingen van de Afdeling Effectenregistratie werden aanvankelijk in hoger beroep door de Afdeling Rechtspraak van de Raad voor het Rechtsherstel vrijwel allemaal bekrachtigd.
Toen de beheerders-vereffenaars van de L.V.V.S. in januari 1950 ook nog met een voor de Joodse "gedepossedeerden" zeer onvoordelig aanbod kwamen, was de maat vol. Enkele vooraanstaande hoogleraren richtten een open protestbrief aan de regering. Vervolgens werd in april 1950 de Commissie ter bescherming der aanspraken van gedepossedeerden opgericht, waarvan de Leidse hoogleraar prof.mr. E.M. Meijers en de Haagse advocaat mr.H. Sanders de voorzitter en de secretaris waren. Door hun publikaties in kranten en in vaktijdschriften, alsmede door het optreden van Sanders als advocaat in individuele proces¬sen, hebben zij grote invloed uitgeoefend op de besluitvorming van de rechters van de Raad voor het Rechtsherstel.
In een aantal belangrijke proefprocedures deed de Afdeling Rechtspraak uitspraken welke de juridische positie van de gedepossedeerden aanzienlijk verbeterden. De Commissie gedepossedeerden heeft bestaan van april 1950 tot en met oktober 1957. Hoewel een groot aantal prominente personen, zowel Joden als niet-Joden, lid waren van de Commissie en van het Comité van aanbeveling, was mr. Heiman Sanders de initiatiefnemer en drijvende kracht van de Commissie. Hij is het geweest die in de rechtszaal de belangrijkste processen heeft gewonnen. Hij heeft de meeste perscommuniqués geschreven. Hij heeft de onderhandelingen geleid met het Ministerie van Financiën.
Geschiedenis van het archiefbeheer
Het archief is door Sanders in een aantal bundels geordend. Deze bundels waren genummerd C1 - C61. Enkele bundels waren niet van een nummer voorzien. Achter het archief van de Commissie gedepossedeerden waren nog enige bundels gevoegd van Sanders zelf als advocaat in 's-Gravenhage. Ook deze waren genummerd, en wel E 123 - E 130. Achter de beschrijvingen zijn deze kenmerken tussen haken vermeld.
De oorspronkelijke dossiertitels zijn tussen aanhalingstekens in de beschrijvingen vermeld. De R-nummers, welke daarbij worden vermeld, hebben betrekking op het dossiernummer van de Raad voor het Rechts¬herstel, Afdeling Rechtspraak.
Na zijn overlijden in 1958 kwam het archief van de Commissie gedepossedeerden in bezit van mr. S. Boas, advocaat in Amsterdam. Boas is eveneens lid geweest van de Commissie gedepossedeerden en is als advocaat en als waarnemend griffier bij de Afdeling Rechtspraak van de Raad voor het Rechtsherstel nauw bij het effectenrechtsherstel betrokken geweest.
In november 1987 schonk mr. S. Boas het archief aan het Algemeen Rijksarchief.
Schenking (van een niet overheidsarchief)
De verwerving van het archief
Het archief is door schenking verworven.
Inhoud en structuur van het archief
2.19
Inhoud
In de dossieromschrijving komen enige termen voor, die wellicht nog enige toelichting behoeven:
Schatzanweisungen: Duits schatkistpapier, waarmee Nederland tijdens de bezetting werd overspoeld. Alle Nederlandse banken hebben het zo snel mogelijk ingeleverd bij De Nederlandsche Bank, behalve Lippmann Rosenthal en enkele "foute" banken. Het rijk heeft De Nederlandsche Bank na de oorlog schadeloos gesteld, doch de Schatzanweisungen van de L.V.V.S. niet willen overnemen. Vooral de Joden waren hiervan de dupe.
Dode mussen: beslissingen van de Afdeling Effectenregistratie van de Raad voor het Rechtsherstel waarin de "tegenwoordige bezitter" van een effect in de eigendom werd erkend. De "gedepossedeerde", de -meestal Joodse- oorspronkelijke eigenaar verkreeg daarbij een schuldvordering op de L.V.V.S. Dat was veel onvoordeliger voor de oorspronkelijke eigenaar dan voor de tegenwoordige bezitter.
Smijtdagen: dagen in 1942 en 1943, waarop ten beurze in Amsterdam grote partijen effecten tegen veel te lage prijzen werden verhandeld, omdat ze, afkomstig uit Joodse boedels, als "besmet" golden.
Selectie en vernietiging
Na verwijdering van grote hoeveelheden dubbelen bedraagt de omvang van het archief 1,75 strekkende meter.
Aanwijzingen voor de gebruiker
Openbaarheidsbeperkingen
Volledig openbaar.
Materiële beperkingen
Het archief kent geen materiële beperkingen.
Aanvraaginstructie
Openbare archiefstukken kunnen online worden aangevraagd en gereserveerd. U kunt dit ook via de terminals in de studiezaal van het Nationaal Archief doen. Om te kunnen reserveren dient u de volgende stappen te volgen:
U maakt een profiel aan op www.gahetna.nl, en logt vervolgens in
Via de archiefinventaris (alleen de beschrijvingen met rode nummers) selecteert u het gewenste archiefstuk door op de knop 'Reserveren' te klikken
In het volgende scherm geeft u aan op welke dag u het archiefstuk wilt inzien
Indien u zich bevindt in de studiezaal en een tafelnummer heeft ontvangen kunt u dit nummer vermelden. Als u geen tafelnummer heeft kunt u tafelnummer 777 laten staan
Vervolgens bevestigt u uw reservering door deze te versturen.
Verwant materiaal
Beschikbaarheid van kopieën
Beschrijving van de series en archiefbestanddelen
- Archief van de Commissie tot bescherming der aanspraken van gedepossedeerden, A.
  - Uitgaande brieven, genummer 1-801, doorslagen, [C-]., 1950 april 22 - 1957 oktober 16; 1; 1 pak
  - Notities van vergaderingen van de Commissie, alsmede van vergaderingen van de Commissie met derden, [C1]., 1950-1952; 2; 1 omslag
    Incompleet.
  - Correspondentie met leden van het Comité van aanbeveling [C1]., 1950-1952; 3; 1 omslag
  - Circulaires aan de leden van de commissie [C1]., 1950-1956; 4; 1 omslag
  - Correspondentie met leden van de commissie [C1]., 1950-1954; 5; 1 pak
  - Correspondentie met derden, alsmede persberichten [C2]., 1950-1956; 6; 1 pak
  - "Procedure boekeninzage; R16803/NOR 1742", vordering van de Commissie tot inzage in de boekhouding van de L.V.V.S./V.V.R.A. [C3]., 1950; 7; 1 pak
  - "Maatstavenrequest d.d. 30 Juli 1950, appèl circulaire L.V.V.S. d.d. 4 Juli 1950; R 16862", vordering tot vaststelling van maatstaven en normen bij de berekening van uitkeringen door de L.V.V.S. aan gedepossedeerden [C4]., 1950-1951; 8; 1 omslag
  - "Requesten van derden; R 16833, 16848, 16849, 16851", gerelateerd aan R 16862 [C5]., 1950-1951; 9; 1 omslag
  - "Sluiting termijn van indiening vorderingen op de V.V.R.A. d.d. 28 Juni 1950; R 16759" [C6]., 1950-1953; 10; 1 omslag
  - "50%-request van 6 Juni 1950; R 16672", vordering tot uitkering van 50% door de L.V.V.S. aan gedepossedeerden [C7]., 11; 1 omslag
  - Circulaires van de beheerders-vereffenaars van de Liquidatie van Verwaltung Sarphatistraat (L.V.V.S.) en van de Vermögensverwaltungs- und Renten-Anstalt (V.V.R.A.) aan crediteuren, gedrukt [C8]., 1946-1951; 12; 1 omslag
  - "Procedure Beenhouwer contra Vis en Polak/N.B.I; R 16642", vordering tot gedeeltelijke vernietiging van het vonnis van 30 maart 1950, waarbij het uitkeringsplan van de L.V.V.S. van 12 januari 1950 is vernietigd [C9]., 1950-1952; 13; 1 omslag
  - Kranteknipsels betreffende de L.V.V.S. [C10]., 1951-1952; 14; 1 omslag
  - "Tweede boekeninzageprocedure; R 17936", nadere vordering tot inzage in de boekhouding van de L.V.V.S./V.V.R.A. [C11]., 1950-1951; 15; 1 omslag
  - "Schatzanweisungen; R 18483-18497 en R 18704-18706", vordering tot nietigverklaring van verkopen van Duitse Reichsschatzanweisungen door bankinstellingen aan de V.V.R.A. [C12]., 1951-1953; 16-17
    - correspondentie, 1951-1953, 16; 2 pakken
    - processtukken, 1951-1952, 17
  - "Schatzanweisungen Ned. Bank en de Bary; R. 18497", als voren [C12a]., 1953-1956; 18; 1 omslag
  - "Bezoek aan ministers betreffende herziening F 272", regeling van het effectenrechtsherstel door middel van het Waarborgfonds Rechtsherstel [C13]., 1951-1953; 19; 1 pak
  - "Schatzanweisungen N.G.V.; R 18693-18694", vordering tot nietigverklaring van verkopen van Duitse Reichsschatzanweisungen door De Nederlandsche Bank N.V. aan de Niederländische Grundstücksverwaltung (N.G.V.) [C14]., 1951-1953; 20; 1 omslag
  - "Schatzanweisungen D.R.T.; R 18692", vordering tot nietig verklaring van verkopen van Duitse Reichsschatzanweisungen door de Aero-Bank N.V. aan de Deutsche Revisions- und Treuhand A.G. (D.R.T.) [C15]., 1951-1954; 21; 1 omslag
  - "Appèl circulaire d.d. 28 Juni 1951; R 18953", vordering tot gedeeltelijke vernietiging van de bekendmaking van het N.B.I. van 20 juni 1951 en het "Bericht aan crediteuren" van de L.V.V.S. van 28 juni 1951 ter uitvoering van het zgn. maatstavenvonnis [C16]., 22; 1 omslag
  - "Revisie maatstavenvonnis; R 19064", vordering tot spoedige uitkering door de L.V.V.S. aan de schuldeisers [C17]., 1951-1954; 23; 1 omslag
  - "Extra copieën" [C18]., ---
    Dossier is vernietigd.
  - "Levende dode mussen", behandeling van rechtsherstelprocedures voor de Afdeling Effectenregistratie met betrekking tot aandelen van bankinstellingen., 1952; 24-28; 5 omslagen
    - De Twentsche Bank [C19], 24
    - Rotterdamsche Bank [C20], 25
    - Incasso-Bank en Hollandsche Bank Unie [C21], 26
    - Amsterdamsche Bank [C22], 27
    - andere bankinstellingen [C23], 28
  - "Vertraging verificatie L.V.V.S.", bemiddeling bij klachten over de trage verificatie van rekeningen-courant door de L.V.V.S. naar aanleiding van een mededeling in het Nieuw-Israëlietisch Weekblad van 28 maart 1952 [C24]., 29; 1 omslag
  - "Smijtdagen", ingekomen stukken betreffende het rechtsherstel van aandelen welke zijn verhandeld op zgn. smijtdagen op de Amsterdamse effectenbeurs., 1952; 30-31; 2 omslagen
    - aandelen Kon. Olie, Lever Brothers en Ned. Scheepv. Unie [C25]., 30
    - aandelen Amsterdamsche Goederenbank [C26]., 31
  - "O. Rebholz: Young- en Dawesleeningen", verstrekking van informatie door O. Rebholz over zgn. Young- en Dawesleningen, welke tot de boedel van de V.V.R.A. zouden behoren, alsmede een verzoek van Rebholz aan Sanders om hem te verdedigen, resp. een positieve verklaring af te geven ten behoeve van zijn proces [C27]., 1952-1955; 32; 1 omslag
  - "Vertraging uitkering N.G.V.", bemiddeling bij klachten over de trage uitkering door het N.B.I. uit de boedel van de N.G.V. [C28]., 1952; 33; 1 omslag
  - "Dr. G. Taussig", behandeling van een voorstel van dr. G. Taussig tot verkrijgen van schadevergoeding van de Bondsrepubliek Duitsland ten gunste van Nederlandse Joden [C29]., 1952; 34; 1 omslag
  - Correspondentie met individuele belanghebbenden bij het rechtsherstel van effecten, alfabetisch geordend [C30]., 1952-1956; 35-36; 1 omslag en 1 pak
    - B-F (A ontbreekt), 35; 1 omslag
    - G-Z, 36; 1 pak
  - "Dode mussen", behandeling van rechtsherstelprocedures voor de Afdeling Effectenregistratie met betrekking tot aandelen van bankinstellingen., 1952-1955; 37-49; 8 omslagen en 5 pakken
    - Amsterdamsche Bank, nrs. 1-43 [C31], 1952-1955, 37; 1 pak
    - Amsterdamsche Bank, nrs. 1-110 [C32], 1952-1955, 38; 1 pak
    - Hollandsche Bank Unie [C33], 1952-1953, 39; 1 pak
    - Incasso Bank [C34], 1952, 40
    - Kas Vereeniging [C35], 1952, 41
    - Koloniale Bank [C36], 1952, 42
    - Nederlandsche Bank [C37], 1952-1954, 43
    - Ned. Bank van Zuid Afrika [C38], 1952, 44
    - Ned. Handel Maatschappij [C39], 1952, 45
    - Ned. Ind. Escompto Mij. [C40], 1952, 46
    - Ned. Ind. Handelsbank [C41], 1952, 47
    - Rotterdamsche Bank [C42], 1952, 48; 1 pak
    - Twentsche Bank [C43], 1952, 49; 1 pak
  - Ingekomen gelukwensen naar aanleiding van het vonnis van de Raad voor het Rechtsherstel inzake de Duitse Reichsschatzanweisungen [C44]., 1952; 50; 1 omslag
  - "Artikel prof.mr. E.M. Meijers", inzake de brief van de Minister van Financiën aan het bestuur der Vereeniging voor de Effectenhandel van 26 mei 1952 wegens de zgn. beursstaking [C45]., 51; 1 omslag
  - "Accountantskantoor Enklaar, Meppel", advisering aan Enklaar inzake een claim tot schadevergoeding wegens oorlogsmolestschade [C46]., 1952; 52; 1 omslag
  - "Levende dode mussen", behandeling van rechtsherstelprocedures voor de Afdeling Effectenregistratie met betrekking tot diverse aandelen [C47]., 1952; 53; 1 omslag
  - "Bankaandelen", algemene correspondentie betreffende het tot leven brengen van de zgn. dode mussen [C48]., 1952; 54; 1 omslag
  - "Levende dode mussen", behandeling van rechtsherstelprocedures voor de Afdeling Effectenregistratie met betrekking tot aandelen Amsterdamsche Bank [C49]., 1952; 55; 1 omslag
  - "Mr. Stibbe", behandeling van een procedure, overgenomen van mr. Stibbe, inzake de eigendom van een aandeel Twentsche Bank, (2096/48) [C50]., 1952-1953; 56; 1 omslag
  - "Mr. Sprey", advisering aan mr. Sprey, inzake de eigendom van een aandeel Ned. Ind. Escompto Mij. [C51]., 1952-1953; 57; 1 omslag
  - Kranteknipsels betreffende de staking van de Amsterdamse effectenbeurs naar aanleiding van het vonnis van de Raad voor het Rechtsherstel van 19 mei 1952 (R18025; 230/51) [C52-53]., 58; 1 pak
  - "Oude dode mussen", behandeling van rechtsherstelprocedures voor de Afdeling Effectenregistratie met betrekking tot aandelen van diverse bankinstellingen [C54]., 1952; 59; 1 omslag
  - "Overige Schatzanweisungen", pogingen tot het vergoed krijgen van de overige Schatzanweisungen in de boedels van de L.V.V.S., V.V.R.A. en N.G.V. door middel van politieke benvloeding [C55-57]., 1952-1953; 60; 1 omslag
  - "Kwestie Spier", onenigheid binnen het bestuur van het Nederlands Israëlietisch Kerkgenootschap tussen mr. S. Boas en E. Spier over het beleid van laatstgenoemde als beheerder-vereffenaar van de L.V.V.S. en de V.V.R.A. [C58]., 1953-1955; 61; 1 omslag
  - "Waarborgfonds", correspondentie met de directie van het Waarborgfonds Rechtsherstel [C59]., 1953; 62; 1 omslag
  - "Belastingen", fiscale gevolgen van het aanbod van het Waarborgfonds Rechtsherstel met betrekking tot het rechtsherstel van effecten [C60]., 1953; 63; 1 omslag
  - "Laatste regeling L.V.V.S", slotuitkering uit de boedels van de L.V.V.S. en de V.V.R.A. [C61]., 1956; 64; 1 omslag
  - "Publicaties effectenrechtsherstel", kranteknipsels inzake het effectenrechtsherstel met het Nieuw Israëlietisch Weekblad [C-]., 1950-1954; 65; 1 omslag
- Stukken afkomstig van mr. H. Sanders (1886 - 1958) als advocaat in rechtsherstelzaken, B.
  - Kranteknipsels en verscheidene publikaties inzake het effectenrechtsherstel [E123]., 1948-1950; 66; 1 pak
  - Diverse nota's, aantekeningen, verklaringen en brieven uit de periode 1941 - 1950, gebruikt als bewijs- en documentatiemateriaal bij procedures voor de Raad voor het Rechtsherstel, voornamelijk afschriften [E124]., 1948-1950; 67; 1 omslag
  - Correspondentie met het Rijksinstituut voor Oorlogsdocumentatie inzake het effectenrechtsherstel [E125]., 1948-1950; 68; 1 omslag
  - Correspondentie met verschillende personen en instanties [E126]., 1948-1950; 69; 1 pak
  - Pleitnota's gestencild [E127]., 1948-1950; 70; 1 pak
  - Procesdossier Hirsch contra N.B.I./V.V.R.A.; R15959, uitspraak 13 april 1950 [E128]., 71; 1 omslag
  - Procesdossier Vis/Polak contra N.B.I./L.V.V.S.; R15748, uitspraak 30 maart 1950 [E129]., 72; 1 omslag
  - "Publicaties L.V.V.S." [E130], dubbelen., ---